【裁判字號】    92,基簡,501
【裁判日期】    920917
【裁判案由】    返還配合款
【裁判全文】
臺灣基隆地方法院民事裁定  九十二年度基簡字第五○一號
    原      告  甲○○
                乙○○
                丙○○
    被      告  基隆市政府
    法定代理人  許財利
    訴訟代理人  林福來
右當事人間請求返還配合款事件，本院裁定如左：
    主      文
原告之訴及假執行之聲請均駁回。
訴訟費用由原告負擔。
    理      由
一、按訴訟事件不屬於普通法院之權限者，依民事訴訟法第二百四十九條第一項第一
    款規定，法院應以裁定駁回之。
二、本件原告起訴主張：原告因與建商合資興建房屋而需聲請建造執照，於民國八十
    五年二月二日向被告繳納開闢道路配合款計新臺幣三十七萬七千七百六十元，嗣
    因相關道路停止開闢，被告已無收取上開款項之法律上原因，屢經原告申請返還
    上開款項，被告均拒不返還，爰訴請判命被告如數返還上開款項及遲延利息等語
    。
三、當代行政法學及審判實務針對公權力機關沒有法律根據而取得給付之返還，發展
    出「公法返還請求權」（der oeffentlichrechtliche Erstrattungsanspruch）
    （我國有學者譯為「公法上不當得利請求權」），法理基礎在於依法行政之行政
    合法性原則，目的不在補償國家措施所造成之財產損失，而是退還沒有法律根據
    之財產，藉以消除不符合法律規定之財產狀態，係以民法不當得利請求權為根據
    ，並目的性限縮國家機關不得主張所受利益不存在（德國聯邦行政程序法第四十
    九ａ條針對行政行為被撤銷後返還該行政行為提供之給付，即本此旨）。次按人
    民與中央或地方機關間，因公法上原因發生財產上之給付或請求作成行政處分以
    外之其他非財產上之給付，得提起給付訴訟。因公法上契約發生之給付，亦同，
    八十七年十月二十八日修正公布、八十九年七月一日正式施行之行政訴訟法第八
    條第一項定有明文。茲被告對於其係因核發建造執照之行政管制事項而收取原告
    繳交上開款項乙節並不爭執（九十二年九月十二日言詞辯論筆錄參照），原告顯
    係因公法上原因而為財產上之給付，被告雖當庭自陳收取上開款項並無法令依據
    ，且實際上並未開闢相關道路，然依上開說明，此種公法上不當得利之返還，應
    循行政爭訟途徑加以解決，本院依法並無審判權，依首揭法條規定，原告之訴顯
    難認為合法，其假執行之聲請亦缺乏宣告之依據，均應予以駁回。
四、依民事訴訟法第二百四十九條第一項第一款、第九十五條、第七十八條、第八十
    五條第一項前段，裁定如主文。
中      華      民      國    九十二    年      九      月     十七     日
~B臺灣基隆地方法院基隆簡易庭
~B法      官    楊皓清
右正本證明與原本無異。
對於本件裁定如有不服，應於收受送達後十日內，向本院提出抗告書狀，抗告於本院
議庭，並按他造當事人之人數附俱繕本。
中      華      民      國    九十二    年      九      月    二十二    日
~B法院書記官    郭廷耀


司法院資訊處製作；財團法人民間司法改革基金會備份。
